ACORDAO-COMPLETO-2383006

ACÓRDÃO 11385/2019 ATA 39/2019 - SEGUNDA CÂMARA

VISTOS, relatados e discutidos estes autos de tomada de contas especial instaurada pela Caixa Econômica Federal, em desfavor em desfavor do Sindicato Regional dos Trabalhadores e Trabalhadoras Rurais de Dianópolis/TO e do Sr. Luciano Fernandes Pereira, em razão da não comprovação da regular aplicação dos recursos transferidos por força do Contrato de Repasse CR-264.532-90/2008/MDA/Caixa.
	ACORDAM os Ministros do Tribunal de Contas da União, reunidos em Sessão da 2ª Câmara, ante as razões expostas pelo Relator, em:
	9.1. considerar revéis o Sindicato Regional dos Trabalhadores e Trabalhadoras Rurais de Dianópolis/TO (CNPJ 00.002.444/0001-66) e o Sr. Luciano Fernandes Pereira (CPF XXX.043.421-XX) , para todos os efeitos, dando-se prosseguimento a este processo, nos termos dispostos no art. 12, § 3º, da Lei 8.443/1992 c/c o art. 202, § 8º, do Regimento Interno do TCU (RI/TCU) ;
9.2. com fundamento nos arts. 1º, inciso I, 16, inciso III, alíneas “b” e “c”, da Lei 8.443/1992 c/c os arts. 19 e 23, inciso III, da mesma Lei, e com arts. 1º, inciso I, 209, incisos I e III, 210 e 214, inciso III, do Regimento Interno do TCU, julgar irregulares as contas do Sindicato Regional dos Trabalhadores e Trabalhadoras Rurais de Dianópolis/TO (CNPJ 00.002.444/0001-66) e do Sr. Luciano Fernandes Pereira (CPF XXX.043.421-XX) , e condená-los solidariamente ao pagamento das quantias a seguir especificadas, com a fixação do prazo de quinze dias, a contar das notificações, para comprovarem, perante o Tribunal (art. 214, inciso III, alínea “a”, do RI/TCU) , o recolhimento da dívida aos cofres do Tesouro Nacional, atualizada monetariamente e acrescida dos juros de mora, calculados a partir das datas discriminadas até a data do recolhimento, na forma prevista na legislação em vigor.
	Data/Período
	Valor em R$

	24/10/2008
	53.850,00

	23/8/2011
	42.287,00

	5/9/2011
	11.175,00

9.3. aplicar ao Sindicato Regional dos Trabalhadores e Trabalhadoras Rurais de Dianópolis/TO (CNPJ 00.002.444/0001-66) e ao Sr. Luciano Fernandes Pereira (CPF XXX.043.421-XX) , individualmente, a multa prevista no art. 57 da Lei 8.443/1992 c/c o art. 267 do Regimento Interno, no valor de R$ 20.000,00 (vinte mil reais) , com a fixação do prazo de quinze dias, a contar da notificação, para comprovar, perante o Tribunal (art. 214, inciso III, alínea “a”, do Regimento Interno) , o recolhimento da dívida aos cofres do Tesouro Nacional, atualizada monetariamente desde a data do acórdão até a do efetivo recolhimento, se for paga após o vencimento, na forma da legislação em vigor;
9.4. autorizar, desde logo, nos termos do art. 28, inciso II, da Lei 8.443/1992, a cobrança judicial da dívida, caso não atendida a notificação;
9.5. autorizar, desde já, caso venha a ser solicitado pelos responsáveis, o parcelamento das dívidas em até 36 parcelas mensais e consecutivas, nos termos do art. 26 da Lei 8.443/1992 c/c o art. 217 do Regimento Interno, esclarecendo aos responsáveis que a falta de pagamento de qualquer parcela importará no vencimento antecipado do saldo devedor (art. 217, § 2º, do RI/TCU) , sem prejuízo das demais medidas legais;
9.6. encaminhar cópia desta deliberação ao Procurador-Chefe da Procuradoria da República no Estado de Tocantins, com fundamento no § 7º do art. 209 do Regimento Interno do TCU, para adoção das medidas que entender cabíveis, destacando que o inteiro teor da deliberação, incluindo relatório e voto, pode ser consultado no endereço www.tcu.gov.br/acordaos.
9.7. dar ciência desta deliberação aos responsáveis, à Secretaria Especial de Agricultura Familiar e Desenvolvimento Agrário (Sead) , sucessora do extinto Ministério do Desenvolvimento Agrário (MDA) , e à Superintendência Regional da Caixa Econômica Federal no Tocantins, informando que a presente deliberação, acompanhada do Relatório e do Voto que a fundamenta, está disponível para a consulta no endereço www.tcu.gov.br/acordaos, além de esclarecer que, caso requerido, o TCU poderá fornecer sem custos as correspondentes cópias, de forma impressa.

Tomada de Contas referente ao Contrato de Repasse n° 264.532-90, com objetivo de promover processos de divulgação, articulação, mobilização, assessoramento e acompanhamento de ações para a gestão participativa de implantação das obras de infraestrutura com vistas ao desenvolvimento sustentável do território rural, no Município de Dianópolis/TO

Segunda Câmara

Ministério do Desenvolvimento Agrário (MDA) - extinto e sucedido pela Secretaria Especial de Agricultura Familiar e Desenvolvimento Agrário (Sead) - e Caixa Econômica Federal (Caixa).

3. Responsáveis: Sindicato Regional dos Trabalhadores e Trabalhadoras Rurais de Dianópolis/TO (CNPJ 00.002.444/0001-66); Sr. Luciano Fernandes Pereira (CPF XXX.043.421-XX).

13.1. Ministros presentes: Ana Arraes (Presidente), Augusto Nardes (Relator) e Raimundo Carreiro.
13.2. Ministro-Substituto convocado: Augusto Sherman Cavalcanti.
13.3. Ministros-Substitutos presentes: Marcos Bemquerer Costa e André Luís de Carvalho.

AUGUSTO NARDES

Transcrevo a seguir, com os ajustes de forma pertinentes, instrução elaborada no âmbito da Secretaria de Controle Externo de Tomada de Contas Especial (peça 19) , cujo encaminhamento teve a anuência de seu corpo diretivo (peças 20 e 21) e do Ministério Público junto ao TCU (peça 22) :
“INTRODUÇÃO
Trata-se de Tomada de Contas Especial (TCE) instaurada pelo Ministério do Desenvolvimento Agrário (MDA) em desfavor de Sindicato Regional dos Trabalhadores e Trabalhadoras Rurais de Dianópolis/TO (CNPJ 00.002.444/0001-68) ; Sr. Luciano Fernandes Pereira (CPF XXX.043.421-XX) – Gestão 2005-2021, em virtude da não conclusão do objeto pactuado quanto aos recursos do Contrato de Repasse CR-264.532-90/2008/MDA/Caixa (Siafi 629097, peça 2, p. 59-64) , cujo objeto era ‘promover processos de divulgação, articulação, mobilização, assessoramento e acompanhamento de ações para gestão participativa de implantação das obras de infraestrutura com vistas ao desenvolvimento sustentável do território rural do Sudeste’ em Tocantins, consoante Plano de Trabalho (peça 2, p. 51-56) e Plano de Atividades (peça 2, p. 73-80) aprovados.
HISTÓRICO
O contrato de repasse foi firmado no valor de R$ 157.636,00, sendo R$ 152.800,00 à conta do Concedente e R$ 4.836,00 referentes à contrapartida do convenente (Cláusula Quarta) . Teve vigência de 2/7/2008 a 31/8/2016 (Cláusula Décima Quarta) , após prorrogações (peça 2, p. 65-71) , com prazo de prestação de contas em 30/10/2016 (Cláusula Décima Primeira) .
O repasse do Concedente ao Convenente, por intermédio da Caixa, foi feito para a conta vinculada, conforme quadro abaixo:
	Quadro 1 – Ordem Bancária

	Ordem bancária
	Data do crédito
	Valor
 (em R$) 
	Peça

	2008OB900705
	19/9/2008
	152.800,00
	2, p. 103

A Caixa Econômica Federal (Caixa) realizou os seguintes desbloqueios para a conta vinculada (Siafi, peça 2, p. 100) :
	Quadro 2 - Desbloqueios

	Data do desbloqueio
	Parcela
desbloqueada
 (em R$) 
	Contrapartida
Convenente
 (em R$) 
	Total
 (em R$) 

	21/10/2008
	53.850,00
	1.612,00
	55.462,00

	22/8/2011
	53.850,00
	1.612,00
	55.462,00

	Total
	107.700,00
	3.224,00
	110.924,00

No decorrer da execução do contrato, foram realizados os seguintes saques da conta de poupança para a conta vinculada (D) , e aplicações da conta vinculada para a poupança (C) , conforme extrato (peça 2, p. 91-92) .
	Quadro 3 - Saques

	Data/Período
	Valor em R$
	Débito/Crédito

	24/10/2008
	53.850,00
	D

	23/8/2011
	42.287,00
	D

	5/9/2011
	11.175,00
	D

Logo, ficou consignado que apesar de a CEF ter desbloqueado inicialmente o montante de R$ 107.700,00 (2 parcelas X R$ 53.850,00, vide quadro 2 retro) , as liberações totalizaram apenas R$ 107.312,00 (somatórios dos desbloqueios do quadro retro) .
Não obstante, o saldo remanescente na conta poupança, não sacado, foi transferido para a conta vinculada e, 15/5/2017, no valor de R$ 87.244,83, e foi restituído ao Ministério do Desenvolvimento Agrário (MDA) na mesma data (peça 2, p. 99) .
Esclareça-se que não há comprovação, nos autos, de que houve fiscalização do objeto pelo MDA/Caixa.
Ainda, o Parecer Técnico s/n, da Secretaria de Desenvolvimento Territorial/MDA (peça 2, p. 83) , aprovou o REA-1 (peça 2, p. 84-89) referente à primeira parcela, condicionada sua homologação à prestação de contas parcial, que não foi apresentada até este momento, ao que se tem notícia nos autos (peça 2, p. 90) .
Por sua vez, o Parecer Consubstanciado GIGOV/PM 0017/2017 (peça 2, p. 7-9) atestou que o objeto não cumpriu os objetivos previstos no Plano de Trabalho, nem gerou o benefício social esperado, e não possui funcionalidade nem total nem parcial, sob a seguinte justificativa:
Trata-se de Contrato de Repasse que contempla ações de custeio no qual o acompanhamento, o desbloqueio e adequações no parcelamento de recursos devem ser fundamentados no PAT/REA homologados, documentos estes que são elaborados pelo contratado, ratificados por entidades de agricultores familiares e aprovados pelo MDA, contudo, dos recursos antecipados, foi apresentado somente REA 1 e sua comprovação apresentada à Caixa foi parcial, as ações previstas no PAT não foram concluídas, não gerando o benefício social.
Ademais, exceto pelo REA-1 apresentado, não houve prestações de contas parciais nem prestação de contas final, dos recursos recebidos.
O fundamento para a instauração da Tomada de Contas Especial pela Caixa/MDA foi, portanto, a não conclusão do objeto pactuado, evidenciada pela não apresentação do REA homologado pelo Ministério Gestor, conforme apontado no Parecer Consubstanciado GIGOV/PM 0017/2017 (peça 2, p. 7-9) .
Quanto à notificação, tem-se que, por meio do Ofício 1511/2012/Gidur/PM/SR Tocantins, de 2/7/2012 (peça 2, p. 16) , recebido em 22/7/2012 consoante AR (peça 2, p. 17) , a Caixa notificou o responsável e o Sindicato da reprovação da prestação de contas, requerendo a devolução dos recursos.
Assim, diante do não saneamento das irregularidades apontadas e da não devolução dos recursos, instaurou-se a Tomada de Contas Especial. No Relatório de Tomada de Contas Especial 272/18 (peça 2, p. 108-111) , conclui-se que o prejuízo importaria no valor parcial dos recursos previstos, da ordem de R$ 107.312,00, que compreende a totalidade dos recursos repassados, imputando-se a responsabilidade ao Sr. Luciano Fernandes Pereira, Presidente do Sindicato desde 2005.
Registre-se que o Relatório de Auditoria 92/2018 - 0801733 da SCI/PR (peça 2, p. 120-122) também chegou às mesmas conclusões, mas divergindo quanto ao motivo (omissão no dever de prestar contas e não consecução dos objetivos pactuados) . Após serem emitidos o Certificado de Auditoria, o Parecer do Dirigente e o Pronunciamento Ministerial (peça 2, p. 123-124 e 127) , o processo foi remetido a esse Tribunal.
A instrução inicial (peça 6) , analisando os documentos nos autos, concluiu pela necessidade de realização de citação do Sindicato Regional dos Trabalhadores e Trabalhadoras Rurais de Dianópolis/TO (CNPJ 00.002.444/0001-66) solidariamente com o Sr. Luciano Fernandes Pereira (CPF XXX.043.421-XX) , Presidente (Gestão 2005-2021) , sendo acompanhada pelos pronunciamentos da Subunidade/Unidade técnica (peças 7 e 8) . 
Desse modo, realizou-se a citação dos responsáveis, nos seguintes moldes:
Irregularidade: não comprovação da boa e regular gestão dos recursos públicos repassados por meio do Contrato de Repasse CR-264.532-90/2008/MDA/Caixa (Siafi 629097) , ante a inexecução parcial do objeto, sem funcionalidade, evidenciada pela não apresentação da documentação complementar para aprovação das contas pela Caixa, atinentes ao Relatório de Execução de Atividades da 1ª parcela liberada (REA1) , considerando que, para as outras duas parcelas dos recursos desbloqueados, os respectivos REA-2 e REA3 não foram sequer submetidos ao MDA, para homologação final, e a documentação complementar respectiva para aprovação das contas sequer foi apresentada à Caixa;
Conduta: não apresentar documentação complementar para aprovação das contas pela Caixa, atinente ao Relatório de Execução de Atividades da 1ª parcela liberada (REA1) , bem como não submeter ao MDA, para homologação final, os respectivos REA-2 e REA3 referentes às duas outras parcelas dos recursos desbloqueados, para homologação final, nem a documentação complementar respectiva para aprovação da prestação de contas final pela Caixa, deixando de demonstrar que os recursos federais recebidos mediante o Contrato de Repasse CR-264.532-90/2008/MDA/Caixa (Siafi 629097) foram utilizados na finalidade prevista, não comprovando sua correta aplicação, não conferindo funcionalidade ao objeto nem o atingimento dos objetivos sociais constantes do Plano de Trabalho e do Projeto de Atividades;
Valor original do débito e data de origem:
	Data
	Valor em R$
	Débito/
Crédito

	24/10/2008
	53.850,00
	D

	23/8/2011
	42.287,00
	D

	5/9/2011
	11.175,00
	D

Em cumprimento ao pronunciamento da unidade (peça 8) , foi efetuada a citação dos responsáveis, conforme delineado a seguir (vide despacho à peça 17) :
	Responsável
	Ofício
	Data do ofício
	Data de Recebimento do Ofício
	Nome do Recebedor do Ofício
	Observação
	Fim do Prazo para defesa

	Sindicato Regional dos Trabalh. Rurais Dianópolis/TO
	4919/2019-TCU/SECEX-TCE (peça 13) 
	1/7/2019
	16/7/2019 (vide AR de peça 14) 
	O próprio
	Ofício recebido no endereço do responsável, conforme termo de pesquisa de endereço (peça 10) .
	1/8/2019

	Luciano Fernandes Pereira
	4917/2019-TCU/SECEX-TCE (peça 11) 
	1/7/2019
	Não procurado (vide AR de peça 16) 
	Não procurado
	Devolvido
	-

		4918/2019-TCU/SECEX-TCE (peça 12) 
	1/7/2019
	16/7/2019 (vide AR de peça 15) 
	O próprio
	Ofício recebido no endereço do responsável, conforme termo de pesquisa de endereço (peça 9) .
	1/8/2019

Transcorrido o prazo regimental, os responsáveis permaneceram silentes, devendo ser considerados revéis, nos termos do art. 12, §3º, da Lei 8.443/1992.
EXAME TÉCNICO
Da validade da notificação
As citações dos responsáveis se deram em endereço proveniente de pesquisas realizadas pelo TCU (vide parágrafo 19 retro) , de forma zelosa, em endereço constante nos sistemas CPF/CNPJ da Receita (peça 9 e 10) . A entrega dos ofícios citatórios (peças 12 e 13) nesses endereços ficaram comprovadas, conforme ARs nas peças 14 e 15, assinados pelo próprio responsável.
Nos processos do TCU, a revelia não leva à presunção de que seriam verdadeiras todas as imputações levantadas contra os responsáveis, diferentemente do que ocorre no processo civil, em que a revelia do réu opera a presunção da verdade dos fatos narrados pelo autor. Dessa forma, a avaliação da responsabilidade do agente não pode prescindir da prova existente no processo ou para ele carreada. 
Ao não apresentarem suas defesas, os responsáveis deixaram de produzir prova da regular aplicação dos recursos sob suas responsabilidades, em afronta às normas que impõem aos gestores públicos a obrigação legal de, sempre que demandados pelos órgãos de controle, apresentar os documentos que demonstrem a correta utilização das verbas públicas, a exemplo do contido no art. 93 do Decreto-Lei 200/67:
Quem quer que utilize dinheiros públicos terá de justificar seu bom e regular emprego na conformidade das leis, regulamentos e normas emanadas das autoridades administrativas competentes.
Mesmo a alegação de defesa não sendo apresentada, considerando o princípio da verdade material que rege esta Corte, procurou-se buscar, em manifestações dos responsáveis na fase interna desta TCE, se havia algum argumento que pudesse ser aproveitado em seu favor, mas não foi localizado qualquer documento de defesa (em consonância com as observações do Relatório do Tomador de Contas Especial, peça 2, p. 108-111, parágrafos 3 e 12) . Logo, não há apresentação de justificativas plausíveis nem documentação apta a comprovar a boa e regular gestão dos recursos.
Quanto à pretensão punitiva do TCU, conforme Acórdão 1441/2016-TCU-Plenário, que uniformizou a jurisprudência acerca dessa questão, subordina-se ao prazo geral de prescrição indicado no art. 205 do Código Civil (CC) , que é de 10 anos, contado da data de ocorrência da irregularidade sancionada, nos termos do art. 189 do CC, sendo este prazo interrompido pelo ato que ordenar a citação, a audiência ou a oitiva do responsável. No caso em exame, ocorreu a prescrição parcial, uma vez que a primeira parcela desbloqueada, de R$ 53.850,00, remonta a out/2008, e o ato de ordenação da citação ocorreu em 14/6/2019 (peça 8) . Entretanto, relativamente à 2ª parcela desbloqueada, no mesmo valor, que data de ago/2011, não ocorreu a prescrição. Desse modo, houve prescrição da 1ª parcela, mas não da 2ª parcela, devendo ser proposta a multa do art. 57 sobre o débito da 2ª parcela.
Em se tratando de processo em que a parte interessada não se manifestou acerca das irregularidades imputadas, não há elementos para que se possa efetivamente aferir e reconhecer a ocorrência de boa-fé na conduta da responsável, podendo este Tribunal, desde logo, proferir o julgamento de mérito pela irregularidade das contas, conforme nos termos dos §§ 2º e 6º do art. 202 do Regimento Interno do TCU (Acórdão 2064/2011-TCU-Primeira Câmara – relator Min. Ubiratan Aguiar, 6.182/2011-TCU-1ª Câmara – relator Min. Weber de Oliveira, 4.072/2010-TCU-1ª Câmara – Relator Min. Valmir Campelo, 1.189/2009-TCU-1ª Câmara – Relator Min. Marcos Bemquerer, e 731/2008-TCU-Plenário – Relator Min. Aroldo Cedraz) .
Dessa forma, os responsáveis solidários devem ser considerados revéis, nos termos do art. 12, §3º, da Lei 8.443/1992, devendo as contas serem julgadas irregulares, condenando-os ao débito, aplicando-se-lhes a multa prevista no art. 57 da Lei 8.443/1992, somente sobre o débito relativo à 2ª parcela dos recursos recebidos, no valor de R$ 53.850,00.
CONCLUSÃO
Conclui-se que os responsáveis devem ser considerados revéis, nos termos do art. 12, §3º, da Lei 8.443/1992, devendo as contas do Sindicato Regional dos Trabalhadores e Trabalhadoras Rurais de Dianópolis/TO (CNPJ 00.002.444/0001-66) e do Sr. Luciano Fernandes Pereira (CPF XXX.043.421-XX) serem julgadas irregulares, condenando-os ao débito apurado e aplicando-se-lhes a multa prevista no art. 57 da Lei 8.443/1992, somente sobre o débito relativo à 2ª parcela dos recursos recebidos, no valor de R$ 53.850,00.
PROPOSTA DE ENCAMINHAMENTO
Diante do exposto, submetemos os autos à consideração superior, propondo ao Tribunal:
1.1. considerar revéis o Sindicato Regional dos Trabalhadores e Trabalhadoras Rurais de Dianópolis/TO (CNPJ 00.002.444/0001-66) e o Sr. Luciano Fernandes Pereira (CPF XXX.043.421-XX) , para todos os efeitos, dando-se prosseguimento ao processo, com fulcro no art. 12, § 3º, da Lei 8.443/1992;
1.2. julgar irregulares, nos termos dos arts. 1º, inciso I, 16, inciso III, alínea ‘b’ e ‘c’, § 2º, da Lei 8.443/1992 c/c os arts. 19 e 23, inciso III, da mesma Lei, e com arts. 1º, inciso I, 209, incisos II e III, 210 e 214, inciso III, do Regimento Interno/TCU, as contas do Sindicato Regional dos Trabalhadores e Trabalhadoras Rurais de Dianópolis/TO (CNPJ 00.002.444/0001-66) e do Sr. Luciano Fernandes Pereira (CPF XXX.043.421-XX) , condenando-os ao pagamento das importâncias a seguir especificadas, atualizadas monetariamente e acrescidas dos juros de mora, calculadas a partir das datas discriminadas até a data do efetiva quitação do débito, fixando-lhes o prazo de quinze dias, para que comprovem, perante o Tribunal, o recolhimento das referidas quantias aos cofres do Tesouro Nacional, nos termos do art. 23, inciso III, alínea ‘a’, da citada lei;
1.3. Valor histórico do débito e data de origem:
	Data
	Valor em R$
	Débito/
Crédito

	24/10/2008
	53.850,00
	D

	23/8/2011
	42.287,00
	D

	5/9/2011
	11.175,00
	D

Valor do débito atualizado até 30/8/2019: R$ 237.221,18 (Demonstrativo débito à peça 18) ;
1.4. aplicar ao Sindicato Regional dos Trabalhadores e Trabalhadoras Rurais de Dianópolis/TO (CNPJ 00.002.444/0001-66) e ao Sr. Luciano Fernandes Pereira (CPF XXX.043.421-XX) , individualmente, a multa prevista no art. 57 da Lei 8.443/1992 c/c o art. 267 do Regimento Interno (incidente sobre o débito relativo à 2ª parcela desbloqueada, cujo valor foi de R$ 53.850,00) , com a fixação do prazo de quinze dias, a contar da notificação, para comprovar, perante o Tribunal (art. 214, inciso III, alínea ‘a’, do Regimento Interno) , o recolhimento da dívida aos cofres do Tesouro Nacional, atualizada monetariamente desde a data do acórdão até a do efetivo recolhimento, se for paga após o vencimento, na forma da legislação em vigor;
1.5. autorizar, desde logo, a cobrança judicial da dívida, caso não atendida a notificação, na forma do disposto no art. 28, inciso II, da Lei 8.443/1992;
1.6. autorizar também, desde logo, se requerido, com fundamento no art. 28, inciso I, da Lei 8.443, de 1992 c/c o art. 217, §§ 1º e 2º do Regimento Interno, o parcelamento da (s) dívida (s) em até 36 parcelas, incidindo sobre cada parcela, corrigida monetariamente, os correspondentes acréscimos legais fixando- lhe o prazo de quinze dias, a contar do recebimento da notificação, para comprovar perante o Tribunal o recolhimento da primeira parcela, e de trinta dias, a contar da parcela anterior, para comprovar os recolhimentos das demais parcelas, devendo incidir sobre cada valor mensal, atualizado monetariamente, os juros de mora devidos, no caso do débito, na forma prevista na legislação em vigor, alertando a responsável de que a falta de comprovação do recolhimento de qualquer parcela importará o vencimento antecipado do saldo devedor, nos termos do § 2º do art. 217 do Regimento Interno deste Tribunal;
1.7. enviar cópia do Acórdão a ser prolatado, bem como do Relatório e do Voto que o fundamentarem, à Procuradoria da República no Estado do Tocantins, nos termos do § 3º do art. 16 da Lei 8.443/1992 c/c o § 7º do art. 209 do Regimento Interno do TCU, para adoção das medidas cabíveis;
1.8. enviar cópia do Acórdão que vier a ser proferido à Secretaria Especial de Agricultura Familiar e Desenvolvimento Agrário (Sead) , sucessora do extinto Ministério do Desenvolvimento Agrário (MDA) , à Superintendência Regional da Caixa Econômica Federal no Tocantins e aos responsáveis, para ciência, informando que a presente deliberação, acompanhada do Relatório e do Voto que a fundamenta, está disponível para a consulta no endereço www.tcu.gov.br/acordaos, além de esclarecer que, caso requerido, o TCU poderá fornecer sem custos as correspondentes cópias, de forma impressa.”
	É o Relatório.

não há.

Procurador Marinus Eduardo de Vries Marsico.

TOMADA DE CONTAS ESPECIAL. CONTRATO DE REPASSE. NÃO COMPROVAÇÃO DA REGULAR APLICAÇÃO DOS RECURSOS. CITAÇÃO REGULAR. REVELIA. IRREGULARIDADE DAS CONTAS. DÉBITO E MULTA.

TOMADA DE CONTAS ESPECIAL (TCE)

Secretaria de Controle Externo de Tomada de Contas Especial (Secex-TCE).

Trata-se de tomada de contas especial instaurada pela Caixa Econômica Federal, em desfavor do Sindicato Regional dos Trabalhadores e Trabalhadoras Rurais de Dianópolis/TO (CNPJ 00.002.444/0001-68) e do Sr. Luciano Fernandes Pereira (CPF 818.043.421-49) , presidente desse sindicato (Gestão 2005-2021) , em virtude da não comprovação da regular aplicação dos recursos transferidos por força do Contrato de Repasse CR-264.532-90/2008/MDA/Caixa (Siafi 629097, peça 2, p. 59-64) , celebrado entre a União, por intermédio do Ministério do Desenvolvimento Agrário (MDA) , representado pela Caixa Econômica Federal (Caixa) , cujo objeto era “promover processos de divulgação, articulação, mobilização, assessoramento e acompanhamento de ações para gestão participativa de implantação das obras de infraestrutura com vistas ao desenvolvimento sustentável do território rural do Sudeste” em Tocantins.
O ajuste foi firmado no valor de R$ 157.636,00, para a execução do objeto, dos quais R$ 152.800,00 seriam repassados pelo concedente e R$ 4.836,00 corresponderiam à contrapartida. De acordo com os autos, a Caixa transferiu ao beneficiário o montante de R$ 107.312,00, conforme abaixo (peça 2, p. 98) :
	Data/Período
	Valor em R$
	Débito/Crédito

	24/10/2008
	53.850,00
	D

	23/8/2011
	42.287,00
	D

	5/9/2011
	11.175,00
	D

No âmbito desse Tribunal, foram promovidas as citações do Sindicato Regional dos Trabalhadores e Trabalhadoras Rurais de Dianópolis/TO e do Sr. Luciano Fernandes Pereira (peças 11 a 13) , com vistas a apresentarem alegações de defesa e/ou recolherem aos cofres públicos os valores acima mencionados, em razão da não comprovação da boa e regular utilização dos recursos federais recebidos, visto que não houve prestação de contas da utilização desses valores.
Embora citados de forma regular e válida, os responsáveis permaneceram-se silentes, apesar da ciência das irregularidades que lhes foram imputadas. Dessa forma, ante o silêncio dos responsáveis, ficou caracterizada a revelia de ambos, nos termos do art. 12, § 3º, da Lei nº 8.443/1992.
A Secretaria de Controle Externo de Tomada de Contas Especial, em posicionamento uniforme (peças 19 a 21) , propõe o julgamento pela irregularidade de suas contas, com a condenação pelo pagamento do débito pelo valor total acima indicado e a aplicação de multa prevista no art. 57 do RI/TCU, referente às duas últimas parcelas dos valores transferidos (R$ 42.287,00 e R$ 11.1.75,00) , por entender que houve prescrição da pretensão punitiva relacionada com o débito da primeira parcela (R$ 53.850,00) .
O Ministério Público junto ao TCU, na pessoa do Procurador Marinus De Vries Marsico, concorda com o posicionamento da unidade em parecer à peça 29. 
No mérito, acolho parcialmente o encaminhamento proposto pela unidade técnica e pelo douto Parquet, cujos fundamentos incorporo às minhas razões de decidir, com as considerações a seguir.
Pode-se verificar que os responsáveis afrontaram jurisprudência pacífica desta Corte no sentido de que “é dever do gestor público trazer elementos probatórios consistentes, coerentes e suficientes, que demonstrem, de forma inequívoca, o bom e correto emprego das verbas geridas, de acordo com as normas pertinentes” (v.g. Acórdão 2435/2015-TCU-Plenário e 1.577/2014-2ª Câmara) .
Além disso, o Tribunal tem o entendimento a seguir:
A omissão no dever de prestar contas configura ofensa não só às regras legais, mas também aos princípios basilares da Administração Pública, já que, nesse caso, o gestor deixa de demonstrar o efetivo emprego dos recursos postos sob a sua responsabilidade, dando ensejo, inclusive, ao surgimento de presunção legal de integral dano ao erário, pela não aplicação dos valores, mediante desvio dos recursos da União. (Acórdão 196/2016-TCU-Plenário, Relator: Min. Benjamin Zymler, constante da “Jurisprudência Selecionada”) .
Considerando que não há nada nos autos que comprove a boa e regular aplicação dos recursos repassados e que os responsáveis não se manifestaram perante este Tribunal para apresentarem qualquer justificativa capaz de elidir as irregularidades apuradas, cabe o julgamento das presentes contas pela irregularidade, bem como a condenação em débito.
No entanto, com as devidas vênias à unidade técnica e ao douto Parquet, entendo que não houve prescrição da pretensão punitiva referente à primeira parcela do débito, conforme considerações a seguir.
Acerca desse tema, o Plenário desta Corte fixou o entendimento de que o Tribunal está subordinado ao prazo decenal de prescrição indicado no art. 205 do Código Civil, contado a partir do fato gerador, e de que o ato que ordenar a citação, a audiência ou oitiva da parte interrompe a prescrição, nos termos do art. 202, inciso I, do Código Civil (Acórdão 1441/2016-TCU-Plenário) .
Em adição, a jurisprudência desta Corte é no sentido de que “No caso de omissão no dever de prestar contas, a contagem do prazo de prescrição da pretensão punitiva do TCU se inicia imediatamente após o fim do prazo que o gestor tinha para apresentar a documentação comprobatória dos recursos administrados” (Acórdão 302/2019-TCU-Segunda Câmara, de relatoria do Min. Aroldo Cedraz, constante da “Jurisprudência Selecionada”) .
Neste caso concreto, de acordo com a Cláusula Décima Primeira do Contrato de Repasse (peça 2, p. 63) , a prestação de contas deveria ser apresentada à contratante em até sessenta dias após o término da vigência do contrato.
Constam dos autos diversos aditivos contratuais, os quais prorrogaram a vigência desse ajuste até o dia 2/7/2012 (peça 2, p. 68) . Além disso, há documentos da Superintendência Regional da Caixa no Tocantins, nos quais é informado que a vigência desse contrato de repasse havia sido prorrogada até 31/8/2016 (peça 2, p. 71) , mas não constam do processo esses aditivos contratuais.
Dessa forma, em conformidade com a Cláusula Décima Primeira do Contrato de Repasse e com a jurisprudência deste Tribunal e, adotando a data do término do ajuste mais favorável aos responsáveis – 2/7/2012, tem-se que o prazo final para prestação de contas seria no dia 2/9/2012 e o prazo prescricional ocorreria em 2/9/2022.
Tendo em vista que os ofícios de citação foram emitidos em 1/7/2019, verifica-se que não houve a prescrição da pretensão punitiva referente a qualquer parcela do débito de modo que, no cálculo da dosimetria da multa a ser aplicada aos responsáveis, deve-se levar em conta o valor total do dano apurado (R$ 107.312,00) .
	Ante o exposto, VOTO por que seja adotada a deliberação que ora submeto a este Colegiado.
TCU, Sala das Sessões Ministro Luciano Brandão Alves de Souza, em 29 de outubro de 2019.
Ministro JOÃO AUGUSTO RIBEIRO NARDES 
Relator